【裁判字號】    96,訴,6539
【裁判日期】    970229
【裁判案由】    侵權行為損害賠償
【裁判全文】
臺灣臺北地方法院民事判決              96年度訴字第6539號
原      告  基隆汽車客運股份有限公司
法定代理人  乙○○
訴訟代理人  甲○○
被      告  丁○○
            東南汽車客運股份有限公司
法定代理人  戊○○
訴訟代理人  丙○○
上列當事人間侵權行為損害賠償事件，本院於民國97年2月18日
言詞辯論終結，判決如下：
    主  文
被告應連帶給付原告新臺幣壹拾伍萬仟佰肆拾元，及自民國
九十六年五月十六日起至清償日止按年息百分之五計算之利息。
原告其餘之訴駁回。
訴訟費用由被告連帶負擔二分之一，餘由原告負擔。
本判決第一項得假執行。但被告東南汽車客運股份有限公司如以
新臺幣壹拾伍萬仟佰肆拾元為原告供擔保後，得免為假執行
。
    事實及理由
甲、程序方面：
壹、按「訴狀送達後，原告不得將原訴變更或追加他訴。但有下
    列各款情形之一者，不在此限：‧‧‧三  擴張或減縮應受
    判決事項之聲明者。」民事訴訟法第255條第1項第3款定有
    明文。查本件原告起訴時，原請求被告丁○○、東南汽車客
    運股份有限公司（下稱被告東南汽車公司）連帶給付新臺幣
    （下同）51萬1,434元，及自起訴狀繕本送達被告之翌日起
    （即民國96年5月16日）至清償日止，按年息5%計算之利息
    （調解卷第3頁參照），嗣於訴訟進行中，減縮其請求之金
    額為28萬元（本院卷第9至10頁參照），核與本段首揭規定
    相符，應予准許。
貳、又被告丁○○未於最後言詞辯論期日到場，核無民事訴訟法
    第386條所列各款情形，爰依原告之聲請，由其一造辯論而
    為判決。
乙、實體方面：
壹、原告起訴主張：被告丁○○於95年10月4日6時39分許，駕駛
    被告東南汽車公司所有車號931-AC之大客車（下稱931-AC大
    客車），行經台北市○○路○段松山火車站前之路口，因違
    反紅燈之號誌管制而欲左轉時，適原告基隆汽車客運股份有
    限公司之駕駛員葉炳煌亦駕駛原告公司所有車號425-FD 營
    業大客車亦行經該處，致葉炳煌閃避不及，兩車發生嚴重碰
    撞，系爭大客車因此嚴重受損，當時車內17名乘客亦因之受
    傷，案經送請台北市車輛行車事故鑑定委員會鑑定後，認被
    告丁○○駕駛931-AC大客車違反號誌管制為肇事主因。又原
    告為此自行修復系爭大客車，並與車上受傷乘客達成和解，
    因此受有修車費用10萬5,954元（內含折舊後零件費用殘值2
    萬1,454元、板金工資6萬4,5 00元及烤漆工資2萬元）、營
    業損失11萬7,000元（6,500元/日*18日）、受傷乘客和解金
    及購買慰問禮品14萬4,366元、車輛修復費用鑑定費1萬元及
    訴訟費用5,620元等項，共38萬2, 940元之損害，依民法第
    184條第1項前段、第191之2第1項前段規定，應由被告丁○
    ○賠償之。另被告東南汽車公司為被告丁○○之僱用人，被
    告丁○○因執行職務，不法侵害原告之權利，依民法第188
    條第1項前段規定，被告東南汽車公司亦應負連帶損害賠償
    責任。爰依侵權行為之法律關係起訴請求，並聲明：(一)被告
    應連帶給付原告28萬元，及自96年5月16日至清償日止，按
    年息5%計算之利息；(二)陳明願供擔保，請准宣告假執行。
貳、被告東南汽車公司抗辯：原告固請求伊公司連帶賠償乘客和
    解金及購買慰問禮品之支出，惟原告與車上乘客之和解內容
    及金額是否合理，均待審究，原告亦未提出支出憑證證明之
    ，且應扣除汽車強制責任險之給付，故原告此項請求並無依
    據。又原告因本件車禍所受之損害，原告之駕駛員葉炳煌超
    速行駛，亦與有過失，依民法第217條1項規定，應自原告請
    求金額中，按葉炳煌過失責任之比例扣除其應分擔之部分，
    以符公平。另伊公司所有931-AC大客車亦因本件車禍而受損
    ，伊公司亦因此支出修復費用18萬3,448元（內含折舊後零
    件費用6萬148元、板金工資10萬3,300元及烤漆工資2萬元）
    ，並受有營業損失16萬2,500元（6,500元/日*25日），合計
    34萬5,948元，是原告對伊公司應負損害賠償責任，爰以此
    為主動債權，與本件原告請求互為抵銷。並聲明：(一)駁回原
    告之訴；(二)如受不利判決，被告願供擔保，請准宣告免為假
    執行。
、被告丁○○辯稱：本件車禍事故之發生，係因葉炳煌搶黃燈
    等語。
肆、兩造不爭執之事項：
一、被告丁○○於95年10月4日6時39分許，駕駛被告東南汽車公
    司所有之931-AC大客車，行經台北市○○路○段松山火車站
    前之路口欲左轉時，適原告公司之駕駛員葉炳煌駕駛原告所
    有之425-FD大客車亦行經該處，兩車因此發生碰撞，致兩車
    車上乘客受傷，且車體均有損壞（調解卷第3、58頁、本院
    卷第
    74、77頁）。
二、台灣區汽車修理工業同業公會鑑定425-FD大客車及931- AC
    大客車之車損修復費用各為15萬5,500元（內含未折舊之零
    件費用7萬500元、板金工資6萬4,500元及烤漆工資2萬元）
    及40萬6,900元（內含未折舊之零件費用6萬148元、板金工
    資10萬3,300元及烤漆工資2萬元），修復期間各為18天及25
    天（本院卷第74至76頁、第78頁）。
三、關於兩造分別支出車損修復費用之零件費用部分，425-FD大
    客車及931-AC大客車均按兩車之車齡（各為2年1個月及2年9
    個月），依定率遞減法438/1000計算折舊後之殘值（本院卷
    第73、77頁）。
四、車號425-FD大客車及931-AC大客車修復期間，兩造每日營業
    損失均以1,500元計算（本院卷第73、77頁）。
伍、得心證之理由：
一、本件原告起主張被告丁○○於95年10月4日6時39分許，駕駛
    被告東南汽車公司所有之931-AC大客車，行經台北市○○路
    ○段松山火車站前之路口欲左轉時，適原告公司之駕駛員葉
    炳煌駕駛原告所有之425-FD大客車亦行經該路口，兩車因此
    發生碰撞，致兩車車上乘客受傷，且車體均有損壞等情，業
    據原告提出大客車損壞照片、台北市政府警察局松山分局交
    通分隊道路交通事故當事人登記聯單、修復費用估價單、和
    解書等件為證（調解卷第6至15頁、第22至27頁、第29至48
    頁參照），且為兩造所不爭執，故原告此部分主張，自堪信
    為真實。
二、又原告主張前開車禍事故之肇事主因，係被告丁○○闖紅燈
    左轉，是被告丁○○及被告東南汽車客運公司應連帶賠償其
    因此所受之各項損害等語；而被告丁○○、東南汽車客運公
    司分別以上開情辭置辯，因之，本件兩造主要之爭點即為：
    (一)被告丁○○就前開車禍事故之發生有無過失？(二)原告主張
    之各項損害賠償金額，是否有據？(三)原告公司之駕駛員葉炳
    煌是否與有過失，如有則兩造過失比例各為若干？(四)被告東
    南汽車公司提出抵銷抗辯，有無理由？爰審究如下：
(一)、被告丁○○就前開車禍事故之發生有無過失？
    按汽車行駛至交岔路口，其行進、轉彎，應遵守燈光號誌或
    交通指揮人員之指揮，遇有交通指揮人員指揮與燈光號誌並
    用時，以交通指揮人員之指揮為準。道路交通安全規則第10
    2條第1項第1款定有明文。經查，前開車禍事故之發生地點
    位於台北市○○路○段松山火車站前，適為八德路四段（東
    西向）與舊八德路（南北向）之交岔路口，並設有燈光號誌
    管制，而該路口之號誌時制，係採東西向左轉專用之三時相
    運作方式，而前開車禍事故發生當時，被告丁○○之行車方
    向，為沿舊八德路北往南方向欲左轉進入八德路四段，斯時
    該路口之號誌運作時制則為第一時相，即八德路四段東西向
    直行及右轉箭頭綠燈、舊八德路北往南紅燈及右轉箭頭綠燈
    ，是被告丁○○顯然誤認當時其行進方向之路口號誌為綠燈
    ，乃左轉進入八德路四段，適葉炳煌所駕駛系爭大客車沿八
    德路四段第三車道（東向西）亦行經該處，兩車因而發生碰
    撞肇事，有原告提出臺北市車輛行車事故鑑定委員會鑑定意
    見書在卷可參（調解卷第17至21頁參照），故如被告丁○○
    當時遵守紅燈禁止其左轉之號誌管制，即可避免前開車禍事
    故之發生，上揭臺北市車輛行車事故鑑定委員會鑑定結果，
    亦認被告丁○○駕駛931-AC大客車涉嫌違反號誌管制為肇事
    主因（調解卷第20至21頁參照），堪認被告就前開車禍事故
    之發生確有過失，因此，被告辯稱前開車禍事故之發生，係
    因葉炳煌搶黃燈云云，顯無足取。
(二)、原告主張之各項損害賠償金額，是否有據？
    按因故意或過失，不法侵害他人之權利者，負損害賠償責任
    。又汽車、機車或其他非依軌道行駛之動力車輛，在使用中
    加損害於他人者，駕駛人應賠償因此所生之損害。受僱人因
    執行職務，不法侵害他人之權利者，由僱用人與行為人連帶
    負損害賠償責任，民法第184條第1項前段、第191條之2前段
    、第188條第1項前段分別定有明文。查被告丁○○為被告東
    南汽車公司僱用之駕駛員，其駕駛931-AC大客車執行職務時
    ，因違反號誌管制而與葉炳煌所駕原告所有之425-FD大客車
    發生碰撞事故，致425-FD大客車毀損，車上乘客亦因之受傷
    ，均已如前述，故依上開民法規定，被告丁○○、東南汽車
    公司就原告因此所生之損害，即應負連帶損害賠償責任。茲
    就原告主張之各項損害賠償金額分述如下：
１、系爭大客車修復費用部分：
    查原告主張425-FD大客車毀損所需修復費用，包括零件費用
    7萬500元、板金工資6萬4,500元及烤漆工資2萬元等項，合
    計為15萬5,500元，有台灣區汽車修理工業同業公會96年12
    月21日台區汽工（和）字第96099號函附卷足參（本院卷第
    38至40頁參照），且為被告所不爭執，自堪信為真實。又其
    中之零件費用7萬500元，應按系爭大客車之車齡（2年1個月
    ），依定率遞減法438/1000計算折舊後之殘值，既為兩造所
    不爭執，則據此計算該等零件費用之殘值，即為2萬1,454元
    ｛計算式：(1)70,500元*438/1000=30,879元、(2)（70, 500
    元-3 0,879元）*438/1000=17,354元、(3)（70,500元-30,87
    9元-1 7,354元）*438/1000*1/12=813元、(4)70,500元-30,8
    79元-1 7,354元-813元=21,454元，元以下四捨五入｝。故
    原告主張其此部分之損害額為10萬5,954元（計算式：折舊
    後零件費用之殘值2萬1,454元+板金工資6萬4,500元+烤漆工
    資2萬元=10萬5,954元），即屬有據，應予准許。
２、車號425-FD 大客車修復期間之營業損失部分：
    經查，車號425-FD大客車修復毀損所需日數為18日，原告每
    日營業損失為6,500元，有上開台灣區汽車修理工業同業公
    會鑑定意見可佐，亦為兩造所不爭執，故堪認原告於系爭大
    客車修復期間所受營業損失為11萬7,000元（計算式：6,500
    元/日*18日=11萬7,000元）。是以，原告請求被告連帶賠償
    此項營業損失，即有理由，亦應准許。
３、支出受傷乘客和解金及購買慰問禮品之損害部分：
(1)、原告主張車號425-FD大客車上載有乘客17人，均因本件車禍
    事故而受傷，其因此支出和解金及購買慰問禮品費用，共14
    萬4,366元等語，已據其提出和解書17份及95年10月4日購物
    發票1紙為證（調解卷29至48頁、本院卷第82-2頁參照），
    核與所述相符，且經本院核算加總各該和解金額及發票金額
    無誤（計算式：2,000元*2+1,000元+3,500元+3,800元+2,60
    0元+6,000元+3,500元+2,000元+6,000元+2,000元*2+5,000
    元+3,500元+4萬5,000元+5萬元+3,100元+1,366元=14萬4,36
    6元），堪信原告確因前述被告丁○○之過失不法行為，而
    受有此項損害，故原告此部分請求，即應予准許。
(2)、被告東南汽車公司雖辯稱該等車上乘客之和解內容及金額均
    不合理，且應扣除原告已請領之汽車強制責任險保險金云云
    ，然經本院逐一核閱前揭原告提出之各該和解書內容，並無
    何違反強制禁止規定或公序良俗之處，且衡諸和解契約，無
    非係當事人間所為互相讓步，以終止或預防紛爭之合意，從
    而，和解內容之妥當性或其金額之高低，本即可能因當事人
    間紛爭情況之具體差異，而難有固定之衡量標準，自不得僅
    以原告所舉各該和解金額互有高低之差異，即逕認原告與該
    等車上乘客達成和解係不合理。又被告東南汽車公司所指原
    告已受領汽車強制責任保險之給付乙節，為原告所否認，被
    告東南汽車公司又未能舉證以實其說，自亦無從採信其此部
    分抗辯為真正。故被告東南汽車公司上開所辯，洵無足採。
４、車號425-FD 大客車修復費用鑑定費及訴訟費用部分：
    原告另主張其因本件車禍事故之發生，亦受有支出修復費用
    鑑定費1萬元、訴訟費用5,620元，合計共1萬5,6 20元之損
    害云云，惟查，原告此二項費用之支出，均非回復其損害所
    必要者，故不應准許。
５、綜前所述，原告因本件車禍事故所受之損害，共計為36萬7,
    320元（計算式：10萬5,954元＋11萬7,000元＋14萬4,366元
    ＝36萬7,320元）。
(三)、原告公司之駕駛員葉炳煌是否與有過失，如有則兩造過失比
    例各為若干？
    第按損害之發生或擴大，被害人與有過失者，法院得減輕賠
    償金額或免除之，民法第217條第1項定有明文。又行車速度
    ，依速限標誌或標線之規定，無速限標誌或標線者，行車時
    速不得超過50公里。但在未劃設車道線、行車分向線或分向
    限制線之道路，或設有快慢車道分隔線之慢車道，時速不得
    超過40公里，道路交通安全規則第93條第1項第1款亦定有明
    文。經查，本件車禍事故發生地點位於台北市○○路○段松
    山火車站前，該路段行車速度為限速50公里，而425-FD大客
    車遺留於上開肇事現場地面之左輪煞車痕長約21.4公尺、右
    輪煞車痕長約20.8公尺，平均長度約21.1公尺，再配合系爭
    大客車長約11.0公尺及車寬約2.7公尺推算，本件車禍事故
    發生時，系爭大客車之時速約在51至68公里之間，且依系爭
    大客車之行車紀錄器判讀結果，當時系爭大客車之行車速度
    亦為每小時53公里等情，有卷附前開臺北市車輛行車事故鑑
    定委員會鑑定意見書足參（調解卷第17至21頁參照），是葉
    炳煌駕駛系爭大客車行經本件車禍事故發生地點時，顯然違
    反該路段最高時速50公里之規定而超速行駛，致與被告丁○
    ○所駕駛931-AC大客車發生碰撞，故葉炳煌就本件車禍事故
    之發生，亦為有過失。另前開臺北市車輛行車事故鑑定委員
    鑑定結果，亦認葉炳煌駕駛之大客車超速行駛為肇事次因（
    調解卷第20至21頁參照），自堪認葉炳煌上開過失行為，亦
    為本件車禍事故之共同原因，故被告東南汽車公司抗辯本件
    車禍事故所致原告損害之發生，其公司駕駛員葉炳煌亦與有
    過失等語，即可採信。因此，經斟酌葉炳煌與被告丁○○就
    本件車禍事故發生之原因力強弱，被告丁○○違反號誌管制
    行駛為肇事主因，葉炳煌超速行駛僅係肇事次因，本院認原
    告就本件車禍事故應負30%之過失責任，被告則應負70%之過
    失責任，是應減輕被告30%賠償金額。據此，被告丁○○、
    東南汽車公司應連帶賠償原告之金額，即為25萬7,124元（
    計算式：36萬7,320元*70%=25萬7,124元）。
(四)、被告東南汽車公司提出抵銷抗辯，有無理由？
１、末按二人互負債務，而其給付種類相同，並均屆清償期者，
    各得以其債務，與他方之債務，互為抵銷。但依債之性質不
    能抵銷或依當事人之特約不得抵銷者，不在此限，民法第33
    4條第1項定有明文。查被告東南汽車公司抗辯伊公司所有之
    931-AC大客車亦因本件車禍而受損，伊公司亦因此支出修復
    費用18萬3,448元（內含折舊後零件費用殘值6萬148元、板
    金工資10萬3,300元及烤漆工資2萬元），並受有營業損失16
    萬2,500元（6,500元/日*25日），合計34萬5,948元，應由
    原告連帶賠償之，爰以此為主動債權主張抵銷等語。經查，
    關於被告上開修車費用支出及修車期間之營業損失，有卷附
    台灣區汽車修理工業同業公會鑑定意見可資參照（本院卷第
    38至40頁參照），且兩造對於931-AC大客車修復費用中之零
    件費用殘值，應按其車齡（2年9個月），依定率遞減法438/
    1000計算折舊，以及931-AC大客車所需修復日數為25 日，
    被告東南汽車公司每日營業損失為6,500元等事實，均無爭
    執，自堪信被告東南汽車公司此部分費用支出及營業損失均
    為實在。
２、承上，原告僱用葉炳煌駕駛425-FD大客車，於執行職務時，
    因超速行駛而與被告丁○○所駕被告東南汽車公司所有931-
    AC大客車發生碰撞，致931-AC大客車毀損及被告東南汽車公
    司產生營業損失，既已如前述，則依民法第184條第1項前段
    、第188條第1項前段規定，原告亦應就被告東南汽車公司因
    此所生之損害，負連帶損害賠償責任，故被告此項主動債權
    成立，且合於抵銷適狀。然而，被告東南汽車公司就本件車
    禍事故所生之損害，亦須負擔70%之責任，前已敘明，故依
    前開過失相抵之規定，自應減輕原告70%之責任。是以，被
    告東南汽車公司得主張抵銷之主動債權額，應為10萬3,784
    元（計算式：34萬5,948元*30%=10萬3,784元），故被告於
    此數額範圍內主張抵銷，為有理由，至逾此數額之範圍，則
    為無理由。
三、綜上所述，本件兩造對於因本件車禍事故所生損害之過失比
    例分別為30%及70%，經減輕被告30%之賠償金額後，被告尚
    應連帶賠償原告25萬7,124元，再扣除前述被告另以主動債
    權主張抵銷之10萬3,784元，被告仍應連帶賠償原告15萬
    3,340元（計算式：25萬7,124元-10萬3,784元=15萬3,3 40
    元）。因此，原告依據侵權行為之法律關係，請求被告連帶
    給付15萬3,340元，及自本件起訴狀繕本送達被告之翌日起
    （即96年5月16日）至清償日止之法定遲延利息，為有理由
    ，應予准許，其逾此範圍之請求，為無理由，應予駁回。
四、本件所命被告給付之金額未逾50萬元，依民事訴訟法第389
    條第1項第5款規定應依職權宣告假執行。被告東南汽車公司
    陳明願供擔保以代釋明，聲請宣告免為假執行，核無不合，
    爰酌定相當之擔保金額准許之。至原告於起訴狀載明請依職
    權宣告假執行，僅促使本院注意，附此敘明。
陸、本件事證已臻明確，兩造其餘攻擊防禦方法核與判決結果不
    生影響，爰不逐一論述，附此敘明。
柒、據上論結，本件原告之訴為一部有理由，一部無理由，依民
    事訴訟法第385條第1項、第79條、第389條第1項第5款，判
    決如主文。
中    華    民    國    97    年    2     月    29    日
                  民事第六庭    法  官  楊晉佳
以上正本係照原本作成。
如不服本判決，須於判決送達後20日內依對造人數提出繕本向本
院提出上訴狀上訴於臺灣高等法院。
中    華    民    國    97    年    2     月    29    日
                                書記官  朱俶伶


司法院資訊處製作；財團法人民間司法改革基金會備份。
